最高法院民事判決                              八十七年度台上字第二三八八號
    上  訴  人  劉宗衡
    訴訟代理人  李晉安律師
    上  訴  人  李義隆
    訴訟代理人  周承武律師
    被 上訴 人  北區房屋仲介股份有限公司
    法定代理人  彭培業
右當事人間請求給付服務費事件，上訴人對於中華民國八十七年一月五日台灣高等法
院第二審判決（八十六年度上字第一二○三號），提起上訴，本院判決如左：
    主  文
上訴駁回。
第三審訴訟費用由上訴人負擔。
    理  由
本件被上訴人主張：上訴人劉宗衡於民國八十五年十一月一日與伊簽訂「房地產專任
委託銷售契約書」（下稱委託銷售契約書）委託伊代理銷售訴外人彭壽森、彭李松枝
所有坐落新竹縣竹東鎮○○路八四六號房屋及其基地（下稱系爭房地），委託期限自
八十五年十一月一日起至八十六年三月一日止，委託銷售金額為新台幣（下同）五千
五百萬元。嗣經伊於八十五年十二月十四日覓得買主即上訴人李義隆與伊簽立買賣議
價委託書，願以四千九百萬元購買系爭房地，上訴人劉宗衡乃同意降價按此價格出售
，雙方並約定於八十五年十二月二十日至伊處簽訂不動產買賣契約書。惟屆時上訴人
二人非但未至伊處簽約，抑且私自由上訴人劉宗衡將系爭房地以四千九百萬元出售及
移轉登記所有權與上訴人李義隆之子李傳盛，實已違反誠信原則。仍應分別依前開委
託銷售契約書第七條、買賣議價委託書附註第五條之約定，各按成交價百分之四及百
分之三給付伊服務費等情，求為命上訴人依序給付伊一百九十六萬元、一百四十七萬
元並均自訴狀繕本送達翌日起加付法定遲延利息之判決。
上訴人劉宗衡則以：伊與被上訴人之職員鍾志平簽約委託銷售系爭房地之期限係自八
十五年十一月一日至八十五年十一月三十日止，伊於委託期限屆滿契約失效後，自行
出售系爭房地，即無違反誠信原則可言。被上訴人請求伊給付服務費，尚屬無據等語
，資為抗辯。
上訴人李義隆亦以：劉宗衡係將系爭房地出售與伊子李傳盛，非出售與伊，被上訴人
請求伊給付服務費，顯非有理等語置辯。
原審以：被上訴人主張其受上訴人劉宗衡之委託出售系爭房地，其已於委託期限內之
八十五年十二月十四日覓得買主即上訴人李義隆，經雙方協調同意以四千九百萬元成
交等事實，有被上訴人提出之委託銷售契約書、房地銷售授權書、買賣議價委託書、
同意書、土地及建築改良物所有權狀等件可稽，並經證人彭金龍、曾能雲證述屬實，
堪認為真正。上訴人劉宗衡雖辯稱：被上訴人同意變更委託期限至八十五年十一月三
十日止，其於期限屆滿後，自行出售與訴外人李傳盛，並未違反誠信原則。上訴人李
義隆亦辯稱：其非系爭房地之買受人云云，惟被上訴人既否認其有同意變更委託期限
，且依委託銷售契約書第十四條約定：「本契約一式二份，於雙方簽章後即生效力。
……若對本契約有任何更正或補充時，一律應以書面為準」之旨，倘確有更改委託期
限，斷無僅於上訴人劉宗衡執有之委託銷售契約書上為更改而不同時於被上訴人所執
有者加以更改之理。參以上訴人二人尚於八十五年十二月十四日同至被上訴人處協調
，雙方同意以四千九百萬元成交，上訴人李義隆並於斯時與被上訴人簽訂買賣議價委
託書等情，益見上訴人二人之同意以四千九百萬元為系爭房地之買賣價金，係出於被
上訴人之居間服務，上訴人之抗辯，即無可取。上訴人劉宗衡縱單方與被上訴人之離
職員工鍾志平更改委託期限，對被上訴人亦不生效力。至委託銷售契約書附註欄固約
定：「屋主可自行出售，若因此成交則此委託書失效解約」，然探求其真意，自指上
訴人劉宗衡需受不得出售予被上訴人所覓得買主之限制。非謂於被上訴人代為覓得買
主後，仍可由其雙方私下訂立買賣契約書，而任令委託書失其效力。是上訴人劉宗衡
與上訴人李義隆經被上訴人媒介成交後，再由李義隆以其子李傳盛名義與劉宗衡簽訂
系爭房地買賣契約書之行為，無非在於規避給付服務費予被上訴人之義務，實有違反
誠信原則。殊難謂上訴人劉宗衡係自行出售與李傳盛，而可解免其義務；更不因買賣
價金係以李義隆之子李傳盛名義匯出支付，得據為有利於上訴人之認定。從而，被上
訴人以上訴人係經其居間，始於委託期限內之八十六年一月九日簽訂系爭房地買賣契
約書。乃依委託銷售契約書、買賣議價委託書之約定，請求上訴人分別給付一百九十
六萬元、一百四十七萬元及其法定遲延利息，即屬有理，應予准許。為原審心證之所
由得，並明兩造之其餘攻擊防禦方法，無庸逐一論駁之意見，因予廢棄第一審所為
被上訴人敗訴之判決，改判如其聲明。
查媒介居間人固以契約因其媒介而成立時為限，始得請求報酬。但委託人為避免報酬
之給付，故意拒絕訂立該媒介就緒之契約，再由自己與相對人訂立同一內容之契約者
，依誠實信用原則，仍應支付報酬（見：本院五十八年台上字第二九二九號判例）。
原審基此見解，所為不利於上訴人之判決，於法核無違誤。上訴論旨猶以：被上訴人
之受託期限已經更改，上訴人間未成立系爭房地之買賣契約。上訴人劉宗衡係受訴外
人彭壽森、彭李松枝之委託「代理」出售系爭房地，非契約當事人，無給付服務費之
義務等詞，指摘原審採證、認事及解釋契約之職權行使為不當，求予廢棄原判決，非
有理由。
據上論結，本件上訴為無理由，依民事訴訟法第四百八十一條、第四百四十九條第一
項、第七十八條，判決如主文。
中      華      民      國    八十七    年      十      月     十五     日
                              最高法院民事第七庭
                                  審判長法官  朱  錦  娟
                                        法官  蘇  茂  秋
                                        法官  蘇  達  志
                                        法官  顏  南  全
                                        法官  葉  賽  鶯
      右正本證明與原本無異
                                              書  記  官
中      華      民      國    八十七    年     十一     月      二      日
